【裁判字號】    99,上易,1128
【裁判日期】    990621
【裁判案由】    詐欺
【裁判全文】
臺灣高等法院刑事判決                99年度上易字第1128號
上  訴  人  臺灣板橋地方法院檢察署檢察官  陳宣每
被      告  甲○○
上列上訴人因被告詐欺案件，不服臺灣板橋地方法院98年度易字
第3210號，中華民國99年 3月26日第一審判決（起訴案號：臺灣
板橋地方法院檢察署98年度偵緝字第2197號），提起上訴，本院
判決如下：
    主  文
上訴駁回。
    理  由
一、公訴意旨略以：被告甲○○為智晴工程有限公司（下稱智晴
    公司）之負責人，意圖為自己不法之所有，基於概括之犯意
    ，自民國93年5月1日起至同年 8月10日止，連續多次向丙○
    ○所經營之群錩鋼鐵股份有限公司（下稱群錩公司，址設臺
    北縣樹林市○○街193巷 5之5號），詐購總價約新臺幣（下
    同） 140萬元之鋼板數批，群錩公司依約將貨品交付，被告
    卻以不知情之人頭智群企業社游阿男之名義，開立金額分別
    為714,321元及329,715元之支票二紙，以為搪塞，嗣支票屆
    期提示，均未獲付款，被告亦逃逸無蹤，群錩公司始知受騙
    。因認被告涉犯刑法第339條第1項詐欺取財罪嫌云云。
二、檢察官認被告涉犯詐欺罪嫌，係以被告與被害人群錩公司為
    初次交易，並以智群企業社游阿男之名義簽發支票以抵付貨
    款，而支票屆期不獲兌現，被告避匿不見，為其主要論據。
三、本件被告坦承其為智晴公司負責人，於前揭時間向群錩公司
    訂購鋼板數批，價金迄未給付等情，惟堅決否認詐欺取財犯
    行，辯稱：其與游阿男本為合夥關係，拆夥後，另成立智晴
    公司，因智群企業社游阿男之支票尚有剩餘，經徵得游阿男
    同意，才會繼續使用；其先前與群錩公司多次交易，均正常
    付款，此次支票無法兌現，係為他人倒帳及上游公司扣工程
    款所拖累，致週轉不靈；支票跳票後，其並未避不見面，仍
    與群錩公司保持聯絡，商討如何還款，直到94年10月19日遭
    地下錢莊人士押走，因擔心生命安危，始避居他鄉等語。
四、按犯罪事實應依證據認定之，無證據不得認定犯罪事實，刑
    事訴訟法第154條第2項定有明文。是以，事實之認定，應憑
    證據，如未能發現相當證據，或證據不足以證明，自不能以
    推測或擬制之方法，作為裁判之基礎（最高法院40年臺上字
    第86號判例參看）。縱被告否認犯罪所持之辯解，不能成立
    ，如非有積極證據足以證明其犯罪行為，仍不能為有罪之認
    定（最高法院30年上字第1831號判例參看）。此所謂證據，
    雖不以直接證據為限，然其為訴訟上之證明，須於通常一般
    之人均不致有所懷疑，得確信其為真實之程度而無瑕疵可指
    者，始足當之。倘其證明尚未達到此一程度，而有合理之懷
    疑存在，而無從使事實審法院得有罪之確信者，即應由法院
    諭知無罪之判決（最高法院76年臺上字第4986號判例參看）
    。
五、經查：
  (一)證人即群錩公司總經理乙○○於原審證稱：此次交易前，被
    告曾向群錩公司購買過連續壁工程材料，當時是以智群企業
    社游阿男之支票付款，均有兌現，而被告訂貨時，不會刻意
    表示是哪家公司的負責人，故發票所載買受人由智群企業社
    變為智晴公司，並未懷疑，被告事後也曾親自向群錩公司解
    釋其被倒帳，以致跳票等語（見原審卷第44頁至第48頁）。
  (二)證人游阿男於原審證稱：智群企業社大小事務都是被告在處
    理，我們真正一起做的時間不長，大約只有半年，後來我就
    全權交給被告處理，支票同意被告使用，但有要求若無法付
    款，要先讓其知道等語（見原審卷第50頁）。
  (三)由此可知，被告與群錩公司間不是初次交易，貨款支票跳票
    後，亦非逃逸無蹤，而游阿男對被告開立其支票之事，知之
    甚稔，並有授權簽發使用，被告即非擅自使用他人支票以償
    付貨款。
  (四)參酌被告之前向群錩公司訂貨，係以智群企業社游阿男之支
    票付款，有支票存根在卷可參（見原審卷第55頁至第59頁）
    ，而一般商業交易行為，發票上之買受人與支票上之發票人
    不同，所在多有，不能以開立他人名義支票抵付貨款，即認
    為屬施用詐術。
  (五)綜上，檢察官公訴所指，與實情不符，尚不得以被告積欠群
    錩公司貨款迄未清償，逕謂被告詐欺取財。
六、次查：
  (一)被告所購之鋼板，先後送至臺北市○○路豐田營造公司，及
    臺北縣新莊市○○路福益營造公司承包臺電新莊行政大樓之
    工地，業據證人乙○○證明在卷（見原審卷第45頁反面），
    則被告係正常營業而訂貨，絕非詐騙鋼板以轉售套利。
  (二)證人即被告之承包商劉進發，經檢察官及被告交互詰問後，
    證稱：「我向被告承包新莊台電大樓連續壁之工程，被告公
    司與群錩公司購買的鋼板，全部施用在連續壁裡面，我帶師
    傅去完成，我的工程款有收到，當時智晴公司財務沒有問題
    ，是後來在陽光街工程才出問題，是在台電工程之後。」（
    見原審卷第51頁）。則被告所經營之智晴公司，在本件購貨
    之時，營運正常，財務健全，正常支付工程款予下包，實無
    詐取本件鋼材行為之可言。
  (三)案外人游顯揚，於93年9月1日，簽發到期日為93年 9月22日
    、面額200萬元，93年10月12日期、面額200萬元，93年11月
    12日期、面額150萬元，93年12月12日期、面額150萬元，94
    年1月12日期、面額150萬元，94年2月12日期、面額150萬元
    ，93年3月12日期、面額150萬元，94年4月12日期、面額150
    萬元，94年5月12日期、面額150萬元，94年 6月12日期、面
    額150萬元，94年 7月12日期、面額180萬元，總面額1780萬
    之本票11張，屆期均未兌付，有前述本票附卷可佐（見原審
    卷第60頁至第69頁）。由此，益見本件被告訂購本件鋼板之
    初，確有相當之資力，僅因事後遭他人倒帳，致週轉不靈，
    無法支付本件貨款約140萬元，被告應非蓄意詐欺。
  (四)被告與群錩公司，於99年6月4日本院準備程序，雙方成立訴
    訟上和解，被告願給付貨款130萬元，並自99年7月起分期付
    款，此有本院99年度附民字第 138號和解筆錄可考。基此，
    更見被告確無意圖賴債之不法意圖。
七、按刑法第339條第1項詐欺取財罪之成立，係以行為人意圖為
    自己或第三人不法之所有，以詐術使人將本人或第三人之物
    交付為要件，債務人於債之關係成立後，如有債務不履行之
    情形，在一般社會經驗上可能之原因甚多，縱令債務人事後
    出於惡意而有遲延給付或不為給付之情形，茍查無足以證明
    其在取得對方給付或約定給付時，自始故意藉此從事詐財之
    積極證據，仍不得僅以事後違反債信之客觀事態，推定被告
    原有詐欺取財之不法所有意圖。本件既缺乏積極證據足認被
    告詐欺取財犯行，原審基於無罪推定原則，為被告無罪判決
    之諭知，其認事用法洵無不合。
八、檢察官上訴意旨略稱：被告何時週轉不靈，及卷附支票與本
    票是否與被告所稱上游廠商債務有關，原審未予查明，即認
    定被告所辯可採，稍嫌速斷云云。然查，被告代表智晴公司
    出面購買鋼材之時，財力健全，營運正常，依約支付下包廠
    商工程款，事後經濟能力始陷於困境，業據證人即劉進發於
    原審證述明確，前已詳述，而游顯揚所簽發之前述面額共計
    1780萬元之本票，其到期日在93年9月22日至94年7月12日之
    間，足見證人劉進發所述，被告原為資力正常之廠商，應非
    杜撰。按債務人之財產，為債權人之總擔保，被告於93年 9
    月持有游顯揚所簽發之本票計1780萬元，及持有玉都營造有
    限公司所簽發臺灣銀行支票12張計 377萬7500元、信合豐工
    程公司所簽發中國信託銀行面額30萬元支票、陳定義所簽發
    臺北國際商業銀行面額38萬元支票，支票票款合計445萬750
    0 元，有各該本票、支票附於原審卷可稽（見原審卷第60頁
    至第69頁），如能依期收回票款，清償本件貨款約 140萬元
    ，綽綽有餘，因被告之債務人，不遵期付款，導致被告受波
    及，無法償付本件貨款，被告顯無詐欺之意圖。是檢察官之
    上訴，為無理由，應予駁回。
據上論斷，應依刑事訴訟法第368條，判決如主文。
本案經檢察官楊秀琴到庭執行職務。
中    華    民    國    99    年     6    月    21    日
                  刑事第十三庭  審判長法  官 曾德水
                                      法  官 崔玲琦
                                      法  官 遲中慧
以上正本證明與原本無異。
不得上訴。
                                      書記官 洪雪娥
中    華    民    國    99    年    6     月    21    日

司法院資訊處製作；財團法人民間司法改革基金會備份。
